【裁判字號】    99,判,229
【裁判日期】    990311
【裁判案由】    地價稅
【裁判全文】
最  高  行  政  法  院  判  決
                                       99年度判字第229號
上  訴  人  泰山印花股份有限公司
代  表  人  甲○○
                          送達代收人  卓冠宇
訴訟代理人  彭正元  律師
被 上訴 人  桃園縣政府地方稅務局
代  表  人  乙○○
上列當事人間地價稅事件，上訴人對於中華民國97年4月23日臺
北高等行政法院96年度訴字第3141號判決，提起上訴，本院判決
如下：
    主  文
上訴駁回。
上訴審訴訟費用由上訴人負擔。
    理  由
一、緣上訴人所有坐落桃園縣楊梅鎮○○○段859地號等182筆土
    地，經被上訴人依土地稅法第14條規定，核定95年地價稅計
    新臺幣（下同）3,088,902元，上訴人不服，主張上開土地
    原所有權人為訴外人泰龍牧業股份有限公司（下稱泰龍公司
    ），其中860、860-1、860-3、860-33、860-35、860-39、
    881-14地號等7筆土地，截至92年度止係課徵田賦，不應因
    其與泰龍公司辦理合併登記後移轉所有權而改課地價稅，及
    原供畜牧使用之畜舍至95年10月始拆除並辦理滅失登記，在
    此之前並未變更為非農業使用，符合土地稅法第10條規定之
    農業用地，縱認拆除畜舍係屬變更為非農業使用，依財政部
    79年6月18日台財稅第790135202號函釋，亦應自實際變更使
    用之次年起改課地價稅等情，申請復查，未獲變更，上訴人
    不服，循序提起行政訴訟，經原審法院判決駁回後，提起上
    訴。
二、上訴人在原審起訴意旨略以：系爭7筆土地自66年以來即供
    泰龍公司用以經營畜牧業，自71年下期起，即准課徵田賦在
    案，迄農委會於87年間強化離牧計畫執行成效，泰龍公司始
    配合政府政策辦理離牧，切結至94年底之前不得於該土地從
    事畜牧放養，依農業發展條例第3條第12款但書規定，系爭7
    筆土地於94年間應視為作農業使用，依土地稅法施行細則第
    22條等規定應課徵田賦，且上開土地於95年1月1日起結束離
    牧狀態後，上訴人係於95年8月間始將坐落於土地上之養豬
    畜舍全部拆除而實際變更使用，依財政部79年6月18日台財
    稅第790135202號函釋規定，應自96年度起改課地價稅，原
    處分就系爭860地號等7筆土地課徵95年度地價稅，自有違誤
    等語，為此請求判決撤銷訴願及原處分。
三、被上訴人則以：按土地稅法第10條第1項第1、2款，同法第
    22條第1項前段、同法施行細則第21、22條及農業發展條例
    第3條第10、12款等規定，可知非都市土地除需符合土地稅
    法施行細則之編定使用類別外，仍應供為土地稅法第10條所
    稱「農業用地」之用途使用時，始得課徵田賦。查本案系爭
    高山頂段860地號等7筆非都市土地，其860-1、860-3、860-
    33、860-35、860-39、881-14地號6筆及860地號之使用地類
    別分別為「甲種建築用地」及「丁種建築用地」，核非屬土
    地稅法第22條第1項前段及同法施行細則第21條所規定之農
    業用地，故亦非屬農業發展條例第3條及土地稅法第10條所
    規定之農業用地，縱其作農業使用，亦無相關農地農用免稅
    規定之適用，被上訴人依土地稅法第14條規定課徵系爭土地
    地價稅，洵無違誤等語，資為抗辯。
四、原審斟酌全辯論意旨及調查證據之結果，以：(一)從土地稅法
    第22條第1項前段、同法施行細則第21條、第22條等規定可
    知，非屬土地稅法第22條第1項前段及同法施行則第21條規
    定之農業用地，須符合上開施行細則第22條規定「於中華民
    國75年6月29日平均地權條例修正公布施行前，經核准徵收
    田賦仍作農業用地使用者」及「合於非都市土地使用管制規
    定作農業用地使用者」等要件後，始得課徵田賦。就本件系
    爭7筆土地於75年6月29日平均地權條例修正公布施行前，業
    經核准徵收田賦而作農業用地使用之部分，為兩造所不爭，
    則本件厥應審究者，僅為系爭7筆土地有無供農業用地使用
    之事實部分。經查系爭土地原所有權人泰龍公司於88年間，
    依行政院農業委員會87年10月26日87農牧字第87152402號函
    公告「養豬戶（場）暨肉雞戶（場）申辦離牧補償注意事項
    」申請離牧，切結至94年底之前不得於系爭土地從事畜養牧
    放，並領取補償金4,731,068元。嗣後上訴人向桃園縣楊梅
    鎮公所申請「實施平均地權土地作與農業經營不可分離之使
    用土地」證明，經承辦人林楨坤到場勘查結果系爭土地上僅
    剩一棟呈半倒狀態之建物，裡面亦空無一物，桃園縣政府乃
    據以作成94年2月2日以府農務字第0940027343號函予以函復
    ，內容略謂：「三、……該土地無畜牧實況亦無其他農業使
    用情事可作為認定申請作與農業經營不可分離土地。四、綜
    上所述，其土地須為平均地權條例施行細則第35、37條及平
    均地權條例第22條所規範，離牧後農業用地仍應實際再作其
    他農業使用，才符『查編與農業經營不可分離土地作業要點
    』之實施範圍。」，此經證人林楨坤證述屬實，並有上開桃
    園縣政府公函附於原處分卷可稽。是以，系爭7筆土地自88
    年申請離牧後迄94年底應無農業使用之事實，與土地稅法施
    行細則第22條第1款已有未合。況且，系爭土地中之高山頂
    段第860地號，乃編定為丁種建築用地，參照非都市土地使
    用管制規則及依該規則第6條所訂定之各種使用地容許使用
    項目及許可使用細目表之規定，丁種建築用地不得作農業設
    施或畜牧設施之使用，是該筆土地未合於非都市土地使用管
    制規定作農業用地使用者，自不符土地稅法施行細則第22條
    第2款所規定之「合於非都市土地使用管制規定作農業用地
    使用」之要件，故系爭土地自應課以地價稅。(二)再查，稽諸
    農業發展條例第3條第12款所稱之「農業使用」，係針對同
    法條第10款所規定農業用地而言，而該第10款所稱之「農業
    用地」定義，應依該條例施行細則第2條第1項之規定予以定
    義，是系爭土地使用分區為特定農業區，經編定為甲種建築
    用地、丁種建築用地，並不符前揭農業發展條例施行細則第
    2條之定義，自非屬農業發展條例所指之農業用地，即無以
    適用同條例第3條第12款之規定。從而，系爭土地未符課徵
    田賦之規定，自應課以地價稅，被上訴人所為處分，於法無
    違等語，因將原決定及原處分均予維持，駁回上訴人之訴。
五、本院按：
(一)、相關法令依據：
  1.土地稅法第10條第1項第1款及第2款（同平均地權條例第3條
    第3款第1目及第2目）規定：「本法所稱農業用地，指非都
    市土地或都市土地農業區、保護區範圍內土地，依法供下列
    使用者：(1)供農作、森林、養殖、畜牧及保育使用者。(2)供
    與農業經營不可分離之農舍、畜禽舍、倉儲設備、曬場、集
    貨場、農路、灌溉、排水及其他農用之土地。」。
  2.土地稅法第14條規定：「已規定地價之土地，除依第22條規
    定課徵田賦者外，應課徵地價稅。」。
  3.土地稅法第22條第1項前段（同平均地權條例第22條第1項前
    段）規定：「非都市土地依法編定之農業用地或未規定地價
    者，徵收田賦。」。
  4.土地稅法施行細則第21條第1項（同平均地權條例施行細則
    第34條）規定：「本法第22條第1項所稱非都市土地依法編
    定之農業用地，指依區域計畫法編定為農牧用地、林業用地
    、養殖用地、鹽業用地、水利用地、生態保護用地、國土保
    安用地之土地。」。
  5.土地稅法施行細則第22條規定（同平均地權條例施行細則第
    35條）：「非都市土地編為前條第1項以外之其他用地合於
    左列規定者，仍徵收田賦。1.於中華民國75年6月29日平均
    地權條例修正公布施行前，經核准徵收田賦仍作農業用地使
    用者。2.合於非都市土地使用管制規定作農業用地使用者。
    」。
  6.農業發展條例第3條第10款及第12款規定：「……一○、農
    業用地：指非都市土地或都市土地農業區、保護區範圍內，
    依法供下列使用之土地：(一)供農作、森林、養殖、畜牧及
    保育使用者。(二)供與農業經營不可分離之農舍、畜禽舍、
    倉儲設備、曬場、集貨場、農路、灌溉、排水及其他農用之
    土地。(三)農民團體與合作農場所有直接供農業使用之倉庫
    、冷凍(藏)庫、農機中心、蠶種製造(繁殖)場、集貨場、檢
    驗場等用地。……一二、農業使用：指農業用地依法實際供
    農作、森林、養殖、畜牧、保育及設置相關之農業設施或農
    舍等使用者。但依規定辦理休耕、休養、停養或有不可抗力
    等事由，而未實際供農作、森林、養殖、畜牧等使用者，視
    為作農業使用。」。
  7.農業發展條例施行細則第2條規定：「本條例第3條第10款所
    稱依法供該款第1目至第3目使用之農業用地，其法律依據及
    範圍如下：一、本條例第3條第11款所稱之耕地。二、依區
    域計畫法劃定為各種使用分區內所編定之林業用地、養殖用
    地、水利用地、生態保護用地、國土保安用地及供農路使用
    之土地，或上開分區內暫未依法編定用地別之土地。三、依
    區域計畫法劃定為特定農業區、一般農業區、山坡地保育區
    、森林區以外之分區內所編定之農牧用地。……」。
(二)、本院經核原判決於法尚無違誤，茲再論述如下：
  1.按土地稅法第14條及第22條第1項前段等規定，可知已規定
    地價之土地，除「非都市土地依法編定之農業用地」得課徵
    田賦外，其餘仍應課徵地價稅。而何謂土地稅法第22條第1
    項前段所稱之「非都市土地依法編定之農業用地」，經查土
    地稅法之規定，除於該法第10條就所稱之「農業用地」為立
    法定義外，就「非都市土地依法編定」之部分並無相關之定
    義，因而衍生本件之爭議。
  2.按區域計畫法第15條第1項規定：「區域計畫公告實施後，
    不屬第11條之非都市土地，應由有關直轄市或縣(市)政府，
    按照非都市土地分區使用計畫，製定非都市土地使用分區圖
    ，並編定各種使用地，報經上級主管機關核備後，實施管制
    。變更之程序亦同。其管制規則，由中央主管機關定之。」
    又按非都市土地使用管制規則第2條規定：「非都市土地得
    劃定為特定農業、一般農業、工業、鄉村、森林、山坡地保
    育、風景、國家公園、河川、特定專用等使用分區。」第3
    條規定：「非都市土地依其使用分區之性質，編定為甲種建
    築、乙種建築、丙種建築、丁種建築、農牧、林業、養殖、
    鹽業、礦業、窯業、交通、水利、遊憩、古蹟保存、生態保
    護、國土保安、墳墓、特定目的事業等使用地。」第4條規
    定：「非都市土地之使用，除國家公園區內土地，由國家公
    園主管機關依法管制外，按其編定使用地之類別，依本規則
    規定管制之。」核以上規定在規範非都市土地之使用分區之
    劃定及使用地之編定。因之，土地稅法第22條第1項前段所
    稱之「非都市土地依法編定之農業用地」，除首應合於該法
    第10條所稱之「農業用地」外，尚應合於「依法編定」之要
    件，即應依區域計畫法及非都市土地使用管制規則而為之編
    定。是以土地稅法施行細則第21條及第22條等規定核與母法
    及其他相關法規無違，可資適用，且依前之說明，非都市土
    地如編為建築等用地，僅於符合土地稅法施行細則第22條第
    1款及第2款之規定時，始課徵田賦。
  3.查系爭7筆土地非都市土地，其中860-1、860-3、860-33、
    860-35、860-39、881-14地號6筆及860地號之使用地類別分
    別為「甲種建築用地」及「丁種建築用地」，此為原審所認
    定之事實，且為兩造所不爭，是顯不合於土地稅法第22條第
    1項前段及同法施行細則第21條所稱之課徵田賦之要件。又
    查上開土地，自71年起固經桃園縣楊梅鎮公所核准供與農業
    經營不可分離土地使用，而課徵田賦；惟查原所有權人泰龍
    公司於88年間，依行政院農業委員會公告申請離牧，切結至
    94年底之前不得於系爭土地從事畜養牧放，並領取補償金在
    案。嗣後上訴人向桃園縣楊梅鎮公所申請「查編與農業經營
    不可分離土地」證明，經承辦人林楨坤到場勘查結果系爭土
    地上僅剩一棟呈半倒狀態之建物，裡面亦空無一物，未作農
    業用地使用，為原審所認定之事實，復為兩造所不爭執，是
    亦不合於土地稅法施行細則第22條仍徵收田賦之要件。故系
    爭土地既不合於土地稅法課徵田賦之要件，被上訴人予以課
    徵地價稅於法即屬有據。則原判決並無上訴意旨所指違反土
    地稅法施行細則第22條規定而屬判決違背法令之情事。
  4.再按農業發展條例第3條第10款及第12款規定，固有所謂未
    實際供農牧使用而「視為作農業使用」之情事，然查上開所
    謂「視為作農業使用」，其前提要件仍須合於「農業用地『
    依法』供農作、森林、養殖、畜牧、保育及設置相關之農業
    設施或農舍等使用者」之要件，僅在一定情形下不另以「實
    際」作農業使用為要件，而將之擬制為作農業使用而已，易
    言之，上開「視為作農業使用」規定所擬制的是實際使用之
    狀況，而非農業用地「依法」編定使用分區之擬制，此觀諸
    該條例施行細則第2條規定益明。申言之，系爭土地倘非經
    依法編定為建築用地，而係依法編定為農牧、林業、養殖、
    水利、生態保護、國土保安等使用分區，如有合於農業發展
    條例第3條第12款但書規定之情形者，固可能在未實際作農
    業使用之情形下擬制為作農業使用，惟系爭土地在使用分區
    編定上既非農業用地，且實際上亦未供農業使用，故自無上
    開但書之適用。是原判決亦無上訴意旨所指就農業發展條例
    第3條第12款但書，有判決不適用法規或適用不當之違法情
    事。
(三)、綜上，原審斟酌全辯論意旨及調查證據之結果，將原決定及
    原處分均予維持，駁回上訴人之訴，核無違誤。原判決對上
    訴人在原審之主張如何不足採之論據取捨等，均已詳為論斷
    ，並無上訴人所稱判決不適用法規、適用不當或理由不備等
    違背法令情事。上訴人其餘所訴各節，無非就原判決業已論
    駁之理由以及就原審證據取捨、認定事實之職權行使事項，
    任加爭執，指摘原判決有違背法令情事，求予廢棄，難認有
    理，應予駁回。
六、據上論結，本件上訴為無理由。依行政訴訟法第255條第1項
    、第98條第1項前段，判決如主文。
中    華    民    國    99    年    3     月    11    日
                    最高行政法院第七庭
                        審判長法官  藍  獻  林
                              法官  鄭  忠  仁
                              法官  廖  宏  明
                              法官  張  瓊  文
                              法官  姜  素  娥
以  上  正  本  證  明  與  原  本  無  異
中    華    民    國    99    年    3     月    11    日
                              書記官  阮  思  瑩


司法院資訊處製作；財團法人民間司法改革基金會備份。
